【裁判字號】    96,消,9
【裁判日期】    970530
【裁判案由】    損害賠償
【裁判全文】
臺灣臺北地方法院民事判決                 96年度消字第9號
原      告  丙○○
訴訟代理人  侯水深律師
複代理人    林忠儀律師
被      告  美商默沙東藥廠股份有限公司臺灣分公司
法定代理人  丁○○
訴訟代理人  黃靜嘉律師
            李孟融律師
被      告  福倫藥業股份有限公司
法定代理人  甲○○
上列當事人間損害賠償事件，本院於民國九十七年五月十六日言
詞辯論終結，判決如下：
    主  文
原告之訴駁回。
訴訟費用由原告負擔。
    事實及理由
壹、程序部分：被告福倫藥業股份有限公司（以下稱福倫藥局）
    經合法通知而未於言詞辯論期日到場，核無民事訴訟法第
    386條各款之情形，爰依原告之聲請，由其一造辯論判決。
貳、實體部分：
  一、原告起訴主張：
  (一)原告係經醫師診斷建議，始購買被告美商默沙東藥廠股份有
    限公司（以下稱默沙東藥廠）所製造之「柔沛」藥品（以下
    稱系爭藥品）服用：
  1.原告因「雄性禿」症狀，於民國93年7月31日至莫笑華皮膚
    科科診所就診，經王璽卿醫師診斷結果，認為原告除「雄性
    禿」外，並疑似有「簇狀禿髮」現象。王璽卿醫師告訴原告
    ，目前市面上治療「雄性禿」之有效用藥是為「柔沛」藥品
    ，因「柔沛」並非健保給付藥品，故其無法開立予原告服用
    必須自行至藥局購買，王醫師開立之藥品依病歷中顯示係以
    治療「簇狀禿髮」為目的，並希冀對原告之「雄性禿」現象
    有所改善。原告自93年7月31日至94年1月18 日，平均約間
    隔一個月即至莫笑華皮膚科診所就診，惟醫師所開立之藥品
    對於原告之禿髮症狀卻毫無改善。至94年11月30日、94年12
    月13日原告再至莫笑華皮膚科診所就診時，經乙○○○○診
    治，由於原告抱怨先前就診多次卻無成效，乙○○○○仍建
    議原告自行購買「柔沛」藥品服用以治療。是經過前後二位
    醫師之相同建議，原告始自94年11、12月間起開始購買被告
    美商默沙東藥廠股份有限公司所製造之「柔沛」藥品（FINA
    STERIDE），每日口服一顆以治療雄性禿，詎料導致基因起
    變化，至95年4月間開始出現毛髮顏色變白及透明化，至95
    年7月間止，頭髮、眉毛顏色全數變白及透明化。原告復於
    95年11月21日至莫笑華皮膚科診所就診，告知按其建議服用
    「柔沛」藥品所造成之後果。
  2.原告分別於95年3月16日、同年4月13日、同年5月12日、同
    年6月10日、同年7月9日至被告福倫藥業股份有限公司（下
    稱被告福倫藥局）購買下稱默沙東藥廠所製造之「柔沛」
    藥品服用。又原告所服用之「柔沛」藥品，經被告默沙東藥
    廠檢驗結果，確定係為真品，亦為被告默沙東藥廠台灣分公
    司之訴訟代理人於96年5月25日言詞辯論程序中所自認。
  3.處方籤，僅係指醫師在診斷後決定給藥之開藥紀錄，並無一
    定之形式，可能僅記載於病歷記錄上或經口頭告知。處方用
    藥，係指須經醫師診斷始得服用之藥物。原告確曾因「雄性
    禿」，先後於94年11月、12月間二次至莫笑華皮膚科診所看
    診，核與原告陳稱係在莫笑華皮膚科診所之乙○○○○診斷
    後，經其建議始購買「柔沛」藥品服用，係為經醫師處方而
    服用「柔沛」藥品乙節相符。縱藥事人員須確認處方始得調
    劑藥品，無礙於原告係經醫師處方始購買「柔沛」藥品服用
    之事實。
  (二)被告默沙東藥廠台灣分公司應依消費者保護法第7條第1項及
    第3項規定負損害賠償責任：
  1.「柔沛」藥品於流通進入市場時不符合當時科技或專業水準
    可合理期待之安全性：
    依被告默沙東藥廠台灣分公司於96年1月4日函內容（見原證
    3），系爭藥品對於上開消費者人身健康所具有之危險性於
    流通進入台灣市場時即已有合理懷疑，實不符合流通進入台
    灣市場當時科技或專業水準可合理期待之安全性。再者，企
    業經營者不僅負有使商品於流通進入市場時具有符合當時科
    技或專業水準可合理期待安全性之義務；更負有繼續觀察其
    市場上全部商品之義務。系爭藥品「柔沛」既有案例通報其
    導致人體頭髮顏色改變之機率為10萬分之1.8，顯然已有事
    實足認有危害消費者安全與健康之虞，被告默沙東藥廠台灣
    分公司卻未回收該商品，亦無其他足以除去危害之必要處理
    ，可謂係有違反保護他人之法律，致生損害於原告的情形，
    亦該當於民法第184條第2項之規定，自應就原告所生之損害
    負賠償責任。
  2.系爭「柔沛」藥品不符合科技或專業水準可合理期待之安全
    性，與原告所受之損害發生間有因果關係。另就因果關係之
    舉證責任分配上，由消費者負積極證明責任，顯失公平：原
    告所服用之「柔沛」藥品確定係為真品，而「柔沛」藥品導
    致人體頭髮顏色改變之機率為10萬分之1.8，又原告之毛髮
    顏色變白及透明化與服用「柔沛」藥品有關，亦有台中榮民
    總醫院診斷證明書可稽。關於被告默沙東藥廠台灣分公司所
    提出醫學文獻述及可能發生毛髮顏色變白及透明化之原因，
    經原告至中國醫藥大學附設醫院生化檢驗結果，亦完全排除
    其所述醫學文獻之可能性（見原證4）。綜上，「柔沛」藥
    品之適應症為雄性禿（見被證1號仿單說明），原告為治療
    雄性禿於服用該藥品後，發生了毛髮顏色變白、透明化之現
    象，其適應症與服用藥品後之身體表徵變化既皆在於毛髮，
    參酌前揭醫療檢驗、診斷及被告自認事實，二者實有相當程
    度之條件關連性，已具因果關係。而本件無醫院願意安排本
    案鑑定，肇因於被告不同意、甚至刻意阻饒所致。
  (三)被告默沙東藥廠台灣分公司應依消費者保護法第7條第2項及
    第3項規定負損害賠償責任：
  1.被告默沙東藥廠台灣分公司既明知有案例通報「柔沛」藥品
    導致人體頭髮顏色改變之機率為10萬分之1.8，具有危害消
    費者身體、健康之可能，卻不見其對此副作用有於藥品包裝
    或仿單上之明顯處為警告標示，顯然違反消費者保護法第7
    條第2項規定，對於消費者因此所受之損害，自應依同條第3
    項規定負損害賠償責任。
  2.系爭藥品就「處方用藥」之警告標示有「指示瑕疵」，縱認
    原告係在無醫生處方籤之情形下購買「柔沛」藥品服用，亦
    僅係應依民法第217條過失相抵原則處理邇，尚不能免除被
    告默沙東藥廠台灣分公司之損害賠償責任。
  3.系爭藥品雖為醫生處方藥，但因非屬健保給付藥品，縱無醫
    生處方籤，仍可隨意在坊間藥局購得，此為公眾周知事實，
    原告係在無醫生處方籤之情形下自行購買「柔沛」藥品服用
    ，亦屬「可預見之不合理使用」情形。而系爭藥品包裝及仿
    單上之警告說明（見被證1號），除其標示之位置夾雜於其
    他文字中，不易為消費者所發現外，標示之字體亦嫌過小，
    顯然未達清晰、醒目之要求，更難謂有任何鄭重警告之意涵
    可言，尚不足以達到保障消費者安全用藥之警告標示要求，
    不符合消費者保護法第7條第2項規定，難謂無「指示瑕疵」
    ，故對於消費者因此所受之損害，自須負無過失損害賠償責
    任。
  (四)被告默沙東藥廠台灣分公司應依民法第191條之1第1項本文
    規定負損害賠償責任：
    按原告為治療雄性禿而至莫笑華皮膚科診所求診，經醫師診
    斷後，建議原告購買「柔沛」藥品服用。惟服用後竟發生頭
    髮、眉毛、皮毛及陰毛顏色變白及透明化之現象，被告默沙
    東藥廠台灣分公司自應依民法第191條之1第1項本文規定負
    損害賠償責任。
  (五)被告默沙東台灣分公司既透過被告福倫公司之經銷而擴大其
    營業範疇，則就其使用人或履行銷售業務之輔助人，於何種
    情形下始得販賣「柔沛」藥品予消費者服用，自應善盡監督
    、管理責任，以符消費者之保護。綜上，自係可歸責於被告
    默沙東台灣分公司未能善盡監督、管理責任所致，依消費者
    保護法對商品製造之企業經營者提供商品流通進入市場，致
    生損害於消費者，採無過失原則之立法意旨，自應負賠償責
    任。
  (六)被告福倫藥局應依消費者保護法第8條第1項規定與被告默沙
    東藥廠台灣分公司連帶負損害賠償責任：
    被告福倫藥局係以經營藥品銷售為業，為從事經銷之企業經
    營者，原告所服用之「柔沛」藥品既係向其購買（見原證2
    ），其自應就該藥品所造成原告之損害，與從事商品製造之
    企業經營者即被告默沙東藥廠台灣分公司連帶負賠償責任。
  (七)被告福倫藥局應依民法第188條第1項規定負損害賠償責任：
    被告福倫藥業之受僱人林姓藥師於執行職務時，未依照「藥
    品優良調劑作業準則」第18條規定確認處方即販賣「柔沛」
    藥品予原告，除有過失外，亦屬違反保護他人之法律，致生
    損害於原告的情形，自該當於民法第184條第1項前段及第2
    項之規定，應就原告所生之損害負賠償責任。被告福倫藥業
    既為僱用人，自應依民法第188條第1項本文之規定連帶負損
    害賠償責任。
  (八)綜上，原告因服用「柔沛」藥品，造成身體發生基因變化，
    導致毛髮顏色改變。因外貌之改變不僅無法再從事原來之服
    務業，甚導致不宜繁育兒女，併損害其他身體器官之功能且
    造成後遺症（例如現今即有心悸現象），何況可能無法治癒
    ，其精神所受之傷害更不可言喻。復按被告默沙東藥廠台灣
    分公司既明知「柔沛」藥品導致人體頭髮顏色改變之機率為
    10萬分之1.8，具有危害消費者身體、健康之可能，卻仍令
    其流通進入市場。且不見對此副作用有於藥品包裝或仿單上
    之明顯處為警告標示。亦未依消費者保護法第10條規定採取
    回收或其他足以除去危害之必要處理，致生損害於原告。誠
    屬因企業經營者之過失所致之損害，消費者自得按消費者保
    護法第51條之規定請求損害額一倍以下之懲罰性賠償金。是
    爰依上開請求權基礎，按民法第193條、第195條及消費者保
    護法第51條規定，請求法院民事訴訟法第222條第2項規定，
    審酌一切情況，判決被告連帶賠償原告財產上損害、非財產
    上損害與一倍之懲罰性賠償金，共計新台幣一千萬元。
  (六)聲明：被告應連帶給付原告新台幣10,000,000元，及自起訴
    狀繕本送達翌日起至清償日止，按年息5%計算之利息。
二、被告默沙東台灣分公司抗辯如下：
  (一)原告無法證明其確實使用被告所生產銷售之藥品「柔沛」，
    其如有任何身體或健康上損害，難認與被告有關：
  1.依原告所提證據，僅得證明其於95年3月到7月間曾在南投縣
    向被告福倫藥局購買「柔沛」，與其聲稱其係自94年11 月
    間起，每日服用「FINASTERIDE」一顆等說法不符。
  2.原告雖於95年8、9月間曾寄送一盒「柔沛」樣品至被告公司
    ，經被告檢視後確定為被告公司所生產銷售之商品，但亦無
    法證明、或有任何據顯示原告前此或於95年11月所購買或服
    用之「FINASTERIDE」為被告公司「柔沛」產品。
  (二)原告未經任何醫師予以處方，擅自服用本件藥品，如因而造
    成身體或健康上損害，自無法歸責於被告：
  1.被告所生產銷售之「柔沛」藥品，為必須經醫師處方始得服
    用，此在藥品包裝及仿單上，有明顯適當的標示，原告未持
    醫師處方箋，為其自承。原告雖聲稱其就診之莫笑華皮膚科
    診所建議其使用「柔沛」，惟已經乙○○○○否認處方，且
    調閱有關原告於該診所之就診記錄，完全無使用「柔沛」藥
    品之處方或建議。
  2.原告自93年7月於莫笑華皮膚科診所進行診療開始，不論王
    璽卿醫師、曹克昌醫師或乙○○○○，其先後於病歷上均診
    斷其為「簇狀禿髮」，即台中榮總診斷之「圓（形）禿」，
    並非雄性禿，所開立之藥品亦不能治療雄性禿。雖然病歷上
    「主訴」欄位曾記載「ANDROGENETIC ALOPECIA, SCALP R/O
    ALOPECIA AREATA…」（雄性禿並疑似有簇狀禿髮），或「
    WHITE HAIR-AFTER-PROPECIA FOR MONTHS」（服用「柔沛」
    數月後發生頭髮變白），惟病歷之「主訴」欄位，係病人之
    陳述，並非醫師之診斷。
  3.系爭藥品雖非健保給付之處方藥品，惟病患不反對自費負擔
    ，醫師於審酌病人病情需要仍可以處方為之，斷不會因藥品
    非屬健保給付範圍，置病人在無處方情況下自行購買使用，
    更何況原告並非不願自費購買雄性禿用藥之病患。
  4.原告係於95年11月3日因本案與被告在台中消基會進行第一
    次協調之後，於95年11月21日向莫笑華診所求診主訴時，特
    別指稱服用本件藥品數月後發生髮色變白乙事，其或有目的
    ，而除此次診療的病例記載外，莫醫師診所的病歷資料上完
    全無任何相關使用柔沛或髮色變白紀錄。
  (三)退萬步言，若原告確有使用被告系爭「柔沛」商品，原告所
    聲稱之身體健康損害，亦無法認定與系爭商品有任何因果關
    聯：
  1.從藥理上言，被告治療「雄性禿」用藥「柔沛」之藥理機轉
    ，係以抑制劑FINASTERIDE抑制雄激素的轉化酵素，用以阻
    斷雄性激素造成禿頭的關鍵因子，基本上與影響髮色的黑色
    素無關。其相關副作用多為與雄性激素有關的性功能問題，
    而該等副作用在停止藥物治療後即會消失。因此，從藥理學
    上分析，「柔沛」造成原告髮色轉變的可能性相當低。
  2.從學術及實證科學資料上言，本案發生後，經被告查詢相關
    世界性醫藥資料庫所得，並未發現任何科學性研究或文獻資
    料，記載FINASTERIDE(「柔沛」成分)有導致頭髮等毛髮顏
    色異常之報告。
  3.被告產品與原告主張之髮色變白乙事，欠缺因果關聯等情，
    經鈞院函詢臺大醫院及長庚醫院，亦已得到相同結論。
  4.系爭「柔沛」產品自86年上市10餘年來，約有71個有關髮色
    轉變之通報案例，但系爭藥品每年預估使用量約為390 萬人
    ，因此71例的比例約為0.0000000，比例相當低；且有關之
    通報症狀亦相當多元，有髮色變深或變淺，甚至變成黑色的
    案例；而所謂的「通報系統」亦是將醫師、使用者所有可能
    的藥品使用「反應資料」全數收錄，該等通報者在通報髮色
    轉變同時，是否同時患有其他疾病、服用其他藥物、生理機
    能如何、服用「柔沛」多久，此等資料並未經通報系統統計
    進行進一步科學試驗，故該71個案例並不能表示係「柔沛」
    所致的可能副作用，已經被告前狀一再陳明。自更無原告所
    誤導「導致人體基因起變化之機率為10萬分之1.8」等情事
    。
  (四)被告已於商品流通進入市場時及提供服務時，提供符合當時
    科技或專業水準可合理期待之安全性。並於商品為適當警告
    及危險處理方法之標示：
  1.系爭「柔沛」藥品經過多年研發、實驗及人體試驗後，於86
    年開始於世界各國申請上市，迄今已經在63個國家註冊取得
    核可。而在每個國家上市前，都必須依照各當地國法令規定
    ，提供試驗資料，經主管機關核准後始得開始銷售，在台灣
    取得藥品核准執照時亦然。系爭商品流通進入市場時及提供
    服務時，確實是提供符合當時科技或專業水準可合理期待之
    安全性。
  2.被告並已將經科學試驗所知悉之藥品副作用，詳載於藥品仿
    單中。已經於商品上為適當警告及危險處理方法之標示。迄
    至目前為止，10餘年來，已經陸續銷售系爭藥品的63 個國
    家中，經過多年陸續進行試驗之結果，髮色轉變此一項目，
    在任一個國家中，都不是經科學試驗所知的藥品副作用。
  3.藥品上市後，被告仍持續進行藥品觀察追蹤及檢視，前述通
    報系統即為持續觀察檢視的機制之一，被告非僅為於商品流
    通進入市場及提供服務時，提供符合當時科技或專業水準可
    合理期待之安全性；並亦持續進行合理期待安全之處理機制
    ，以對商品盡合理期待安全性之義務。
  4.藥品之研發使用係為人類身體健康所生，惟任何藥品都可能
    有相關副作用，被告等藥廠經數年甚至數十年反覆試驗後，
    經主管機關嚴格審核核可上市之藥品，縱或有相關副作用，
    亦係相對於藥品正向治療作用下，為謀求人類健康所不得不
    存在的可容許的危險；藥品是否合宜病患使用或因相關副作
    用而不應使用，必須仰賴專業醫師對病患狀況的個案判斷；
    如果真發生可預期的副作用 (已揭示在藥品仿單上之副作用
    )，在我國亦設有「藥害救濟」制度，目的即在權衡藥品對
    社會大眾所帶來的整體利益及比例原則下的副作用，適度對
    相關當事人提供補償救濟。如果藥品之不良作用大於對人類
    有利之作用，各主管機關斷不會冒大眾身體生命健康之危而
    核可系爭藥品上市或繼續使用。被告在本件藥品上市後的追
    蹤觀察資料顯示，約有10萬分之1.8之使用者有髮色轉變現
    象，但無科學性試驗證實該等比例之使用者與系爭藥品之使
    用有因果關係；亦從無任何所謂基因轉變，或任何危害人身
    健康等主張或分析研究出現。被告對系爭商品合理安全性之
    處理並無任何疏失或不當。原告主張髮色變白等事，非但不
    是經科學試驗顯示的系爭藥品的「副作用」之一，根本上無
    任何科學試驗顯示與系爭藥品之使用有任何關聯性。原告因
    其髮色轉變主張系爭藥品對「消費者人身健康具有危險性」
    ，所憑依據為何，迄未見其說明。
  (五)被告同意就本案爭點進行鑑定，已經當庭陳明並記明筆錄，
    甚且在本案起訴前之協調階段、消基會調解階段，即便原證
    12被告公司律師函中，均明示同意並鼓勵原告進行專業醫師
    檢查，以明本案關鍵。被告從未對任何醫院、醫師或相關單
    位為任何不當施壓或阻撓，已經被告多次陳明。原告為達要
    求金錢目的毫無證據任意指控，除彰顯其無任何證明外，亦
    不無損害被告商譽之虞，實屬不當。
  (六)被告福倫藥局為一連鎖藥局，為領有合法藥品銷售執照之藥
    品零售商，依法並應配有合格藥師駐店販售藥品，福倫藥局
    為被告公司進貨廠商之一，被告或被告之產品經銷商，從未
    限制或約定進貨藥局/公司不得向其他藥廠購買其他同類或
    不同類藥/商品，被告與福倫藥局間，僅為單純銷售關係，
    無法對其有任何「監督」職責或義務。
  (七)聲明：原告之訴駁回。
三、被告福倫藥局未於最後言詞辯論期日到場，惟其前曾到庭聲
    明：原告之訴駁回；並陳述：其系爭藥品販賣予未持有醫師
    處方箋之原告，僅違反行政處分等語，資為抗辯。
四、兩造不爭執事項：
  (一)原告於93年7月31日至莫笑華皮膚科科診所就診禿髮現象。
  (二)原告於95年3月16日、4月13日、5月12日、6月10日及7月9
    日，至被告福倫藥局購買系爭藥品共五盒（見本院卷第6頁
    ）。
  (三)原告因白色毛髮於96年1月12日到台中榮民總醫院就診，其
    描述「於94年11月開始口服FINASTERIDE每天一顆治療雄性
    禿直至95年7月，於95年4月開始出現毛髮顏色變白及透明化
    ，同時間無使用或服用其他藥物，白色毛髮變化可能和FINA
    STERIDE（柔沛）的使用有關。」（見本院卷第16頁）。
  (四)系爭「柔沛」藥品於86年開始於世界各國申請上市，迄今已
    經在63個國家註冊取得核可。系爭藥品於89年間經主管機關
    行政院衛生署核准輸入，並於仿單上記載「不良反應」、「
    禁忌症」、「警語及注意事項」等情，其被告提出為原告所
    不爭執之仿單在卷可稽（見本院卷第33頁、34頁、227頁、
    241頁 ）。
五、原告主張其經醫師診斷建議，購買被告默沙東藥廠製造之「
    柔沛」藥品服用，每日口服一顆以治療雄性禿，詎料導致基
    因起變化，至95年4月間開始出現毛髮顏色變白及透明化，
    至95年7月間止，頭髮、眉毛顏色全數變白及透明化；而被
    告福倫公司之藥師在無醫師處方情形下出售系爭藥品予原告
    ，爰依民法第184條第1項、2項、第191條第1項、消費者保
    護法第7、8、10條等規定，併依民法第188條第1項前段規定
    ，請求被告連帶給付原告一千萬元及利息等語。被告則以前
    詞置辯。茲就兩造爭點論述如下：
  (一)被告默沙東藥廠部分：
  1.原告是否購買系爭藥品服用？
    查原告分別於95年3月16日、同年4月13日、同年5月12日、
    同年6月10日、同年7月9日至被告福倫藥局購買美商默沙東
    藥廠所製造之「柔沛」藥品，此有原告提出被告福倫藥局出
    售本件柔沛藥品之證明影本附卷可稽，且為被告福倫藥局之
    法定代理人於96年5月25日言詞辯論程序中所不爭執（見本
    院卷第45頁反面）；又原告於95年8、9月間曾寄送一盒「柔
    沛」樣品至被告默沙東公司，經被告默沙東公司檢視後確定
    為其所生產銷售之商品（。觀諸原告係為治療雄性禿始購買
    「柔沛」藥品，自應無購買多次而無服用之理；復按被告福
    倫藥局為被告默沙東台灣分公司之進貨廠商之一，亦為兩造
    所不爭執，是原告主張購買被告默沙東藥廠所製造「柔沛」
    藥品服用乙事，應堪信為真實。
  2.原告是否經醫師處方而購買系爭藥品服用？
    按被告默沙東公司所生產銷售之「柔沛」藥品，為必須經醫
    師處方始得服用治療「雄性禿」之處方藥，在藥品包裝及仿
    單上，為明顯適當的標示，有藥品包裝及仿單附卷可稽（見
    本院卷第33、34頁）；原告未持醫師處方箋而購買本件藥品
    為其所自承，原告雖聲稱其就診之莫笑華皮膚科診所建議其
    使用「柔沛」，業據乙○○○○否認處方，且調閱有關原告
    於該診所之就診記錄，完全無使用「柔沛」藥品之處方或建
    議，此有本院公務電話紀錄及診所收據可資參考（見本院卷
    第205頁）。原告復無法提出證據證明確曾經醫師口頭建議
    服用「柔沛」藥品，原告所主張確經醫師建議始購買「柔沛
    」藥品服用等情，尚難採取。
  3.原告依民法第184條第1項、第2項、第191條之1及消費者保
    護法第7、8條規定，請求被告默沙東台灣分公司負損害賠償
    責任部分：
  (1)按因故意或過失，不法侵害他人之權利者，負損害賠償責任
    ；違反保護他人之法律，致生損害於他人者，負賠償責任；
    商品製造人因其商品之通常使用或消費所致他人之損害，負
    賠償責任；但其對於商品之生產、製造或加工、設計並無欠
    缺或其損害非因該項欠缺所致或於防止損害之發生，已盡相
    當之注意者，不在此限；民法第184條第1項前段、第2項及
    第191條之1定有明文。次按從事設計、生產、製造商品或提
    供服務之企業經營者，於提供商品流通進入市場，或提供服
    務時，應確保該商品或服務，符合當時科技或專業水準可合
    理期待之安全性。商品或服務具有危害消費者生命、身體、
    健康、財產之可能者，應於明顯處為警告標示及緊急處理危
    險之方法。企業經營者違反前二項規定，致生損害於消費者
    或第三人時，應負連帶賠償責任。但企業經營者能證明其無
    過失者，法院得減輕其賠償責任。從事經銷之企業經營者，
    就商品或服務所生之損害，與設計、生產、製造商品或提供
    服務之企業經營者連帶負賠償責任。但其對於損害之防免已
    盡相當之注意，或縱加以相當之注意而仍不免發生損害者，
    不在此限；消費者保護法第7條第1項、第2項、第3項、第8
    條第1項分別定有明文。而民事損害賠償責任係以填補損害
    為重心，苟無損害，即使有加害行為，亦不發生賠償問題。
    因此，侵權行為損害賠償請求權，自以受有實際損害為成立
    要件（參見最高法院19年上字第2316號判例意旨），且損害
    之發生及責任原因事實二者之間，須有相當因果關係，否則
    難謂有損害賠償請求權存在。而民法及消費者保護法對於商
    品製造人產品責任之規範，僅須商品或服務具有危險之客觀
    事實存在，致生損害於消費者或第三人，即足以論斷商品製
    造人責任是否成立，而不以發生危險之行為具有可歸責性（
    即故意或過失）為其要件。至受害人固無庸證明商品之生產
    、製造或加工、設計有欠缺，或該商品未符合當時科技或專
    業水準可合理期待之安全性，及其損害之發生與該商品之欠
    缺有因果關係，以保護消費者之利益。
  (2)按當事人主張有利於己之事實者，就其事實有舉證之責任。
    但法律別有規定，或依其情形顯失公平者，不在此限；民事
    訴訟法第277條定有明文。依據上揭消費者保護法之規定可
    知，若商品未具可合理期待之安全性，即有瑕疵而欠缺客觀
    之安全性，商品製造人產品責任之規範，僅須商品或服務具
    有危險之客觀事實存在，致生損害於消費者或第三人，即足
    以論斷商品製造人責任是否成立，而不以發生危險之行為具
    有可歸責性（即故意或過失）為其要件。至受害人固無庸證
    明商品之生產、製造或加工、設計有欠缺，或該商品未符合
    當時科技或專業水準可合理期待之安全性，及其損害之發生
    與該商品之欠缺有因果關係，以保護消費者之利益。惟受害
    人證明其損害之發生與商品之通常使用具有相當因果關係前
    ，尚難謂受害人之損害係因該商品之通常使用所致，而令商
    品製造人或商品輸入業者就其商品負侵權行為之賠償責任（
    參照最高法院93年度台上字第989號民事判決意旨）。本件
    原告主張其服用被告製造之系爭藥品致毛髮變白，據以請求
    被告賠償其損害，原告對於被告默沙東藥廠就系爭商品之生
    產、製造或加工、設計有無欠缺，且系爭藥物是否符合當時
    科技或專業水準可合理期待之安全性，固不負舉證責任，惟
    原告仍應就被告所生產製造之系爭藥品有瑕疵、原告受有損
    害、以及原告所受之損害與系爭藥品之瑕疵之間具有因果關
    係之要件事實，應負舉證之責任。
  (3)原告所述其毛髮顏色變白及透明化、心悸等症狀，與服用系
    爭藥品之間，是否具因果關係？
    原告以行政院國軍退除役官兵輔導委員會台中榮民總醫院
      診斷醫師洪東榮具名之診斷證明書為證，經查該診斷證明
      書之處置意見欄全文為「病人因上述疾病（即圓禿、白色
      毛髮）於96年1月12日，前來門診。病人描述「於94年11
      月開始口服FINASTERIDE每天一顆治療雄性禿直至95年7月
      ，於95年4月開始出現毛髮顏色變白及透明化，同時間無
      使用或服用其他藥物，白色毛髮變化可能和FINASTERIDE
      （柔沛）的使用有關。」（見本院卷第16頁），可見上開
      記載是基於原告的描述，並非醫師之診斷；洪東榮醫師並
      陳其診斷主要是「根據醫學上的『排除』法來作為推論，
      屬一推論的結果，因此，無法知道是否與基因改變有關，
      也無法知道可能性的百分比，另外，當時門診時並未進行
      其他身體檢查，因此，是否造成器官功能改變或後遺症則
      不清楚，也無法知道治療的花費。」（見本院卷第202頁
      ），尚難以診斷書證明原告之症狀與服用系爭「柔沛」藥
      物具關聯性。原告另以中國醫藥大學附設醫院檢驗報告為
      證（見本院卷第10頁），惟依檢驗報告內容，並無使用系
      爭藥品會導致基因改變之記載，自難為原告有利之認定。
    原告另以莫笑華皮膚科診所病歷記載為證，經查莫笑華皮
      膚科診所95年11月21日病歷記載「WHITEH AIR-AFTER-PRO
      PE CIAF OR MONTHS」（服用「柔沛」數月後發生頭髮變
      白），惟上開記載乃病人之主訴，亦難以證明原告所述情
      形係服用系爭「柔沛」藥物所致。本院囑託臺大醫院鑑定
      原告毛髮變白是否因為使用系爭藥品，造成基因突變，經
      其函覆尚無該項檢測技術，並說明「經查相關文獻資料，
      亦無見到可供進一步評估finasteride與毛髮變白關聯性
      之基因變異相關研究報告。」、進行頭皮切片之結果「只
      能分析毛囊黑色素細胞是否仍然存在，不能辨別毛髮變白
      、透明化是否係藥物引起。」，長庚醫院則稱「經查詢臨
      床個案案例及相關文獻紀錄，並無記載Finasteride口服
      藥物與毛髮變白、透明化有所相關，因而無法安排相關鑑
      定。」等語，有臺大醫院96年11月19日校附醫祕字第0960
      001328號函、長庚醫院林口分院96年12月3日 (96)長庚院
      法字第1029號函，附卷可憑（見本院卷第140頁、141頁）
      ，即無法證明原告毛髮變白、透明化與使用系爭藥品有相
      當因果關係。
    據被告陳述系爭「柔沛」產品自86年上市10餘年來，約有
      71 個有關髮色轉變之通報案例，但系爭藥品每年預估使
      用量約為390萬人，因此71例的比例約為0.0000000，比例
      相當低；且有關之通報症狀亦相當多元，有髮色變深或變
      淺，甚至變成黑色的案例；而所謂的「通報系統」亦是將
      醫師、使用者所有可能的藥品使用「反應資料」全數收錄
      ，該等通報者在通報髮色轉變同時，是否同時患有其他疾
      病、服用其他藥物、生理機能如何、服用「柔沛」多久，
      此等資料並未經科學試驗或查證，故該71個案例並不能表
      示係「柔沛」所致的可能副作用，否則臺大醫院及長庚醫
      院應不致函覆本院尚無文獻記載毛髮變白、透明化與服用
      系爭藥品有關；亦從無任何服用系爭藥品導致基因轉變，
      或任何危害人身健康等主張或分析研究出現，而原告主張
      髮色變白之情，並非經科學試驗顯示的系爭藥品的「副作
      用」之一，復無法證據證明與系爭藥品之使用有關聯性。
      至於原告主張被告對醫院、醫師或相關單位為任何不當施
      壓或阻撓，致未能進行鑑定而盡舉證，惟未能舉證，自難
      採信，原告主張應由被告就使用系爭藥品不致產生因基因
      改變致毛髮變白、透明化舉證，殊無可取。是原告始終未
      能證明其所受損害與服用系爭藥品間，有相當因果關係存
      在，依上開說明，其請求被告默沙東公司負賠償責任，即
      非有據。
  (4)系爭藥品流通進入市場時及提供服務時，是否符合當時科技
    或專業水準可合理期待之安全性：
    按消費者保護法施行細則第5條第1項規定：本院第7條第1
      項所定商品或服務符合當時科技或專業水準可合理期待之
      安全性，應就下列情事認定之：一、商品或服務之標示說
      明。二、商品或服務可期待之合理使用或接受。三、商品
      或服務流通進入市場或提供之時期。即論斷商品或服務是
      否具有安全或衛生上之危險，係以商品流通市場時或服務
      被加以提供時定之。
    依原告所提出之台中榮總洪東榮醫師出具之診斷證明書上
      [診斷]欄記載原告為[圓禿，白色毛髮]，而系爭藥品之
      適應之病症「雄性禿」（見本院卷第16頁原證5、第34頁
      反面），二者屬不同禿髮類型，各有成因，其應服用之藥
      物亦不相同。因此，如原告罹患為圓禿而非雄性禿，先前
      就診醫師未因此處方「柔沛」治療原告禿髮疾病亦屬合理
      ，原告未經醫師處方任意自行服用不當藥物，自不得因此
      歸責被告。
    系爭「柔沛」藥品經過多年研發、實驗及人體試驗後，於
      86 年開始於世界各國申請上市，迄今已經在63個國家註
      冊取得核可。而在每個國家上市前，都必須依照各當地國
      法令規定，提供試驗資料，經主管機關核准後始得開始銷
      售，在台灣取得藥品核准執照時亦然，系爭藥品上市後，
      被告仍持續進行藥品觀察追蹤及檢視，前述通報系統即為
      持續觀察檢視的機制之一，被告非僅為於商品流通進入市
      場及提供服務時，提供符合當時科技或專業水準可合理期
      待之安全性；並亦持續進行合理期待安全之處理機制，以
      對商品盡合理期待安全性之義務。被告並已將經科學試驗
      所知悉之藥品副作用，詳載於藥品仿單中。已經於商品上
      為適當警告及危險處理方法之標示。系爭藥物迄至目前為
      止銷售10餘年，在銷售系爭藥品的63個國家中，無一國家
      以科學試驗證實有關毛髮顏色的轉變為系爭藥品副作用。
    從藥理上言，被告治療「雄性禿」用藥「柔沛」之藥理機
      轉，係以抑制劑FINASTERIDE抑制雄激素的轉化酵素，用
      以阻斷雄性激素造成禿頭的關鍵因子，基本上與影響髮色
      的黑色素無關。其相關副作用多為與雄性激素有關的性功
      能問題；該等副作用在停止藥物治療後即會消失。系爭仿
      單上已記載「不良反應」有被告提出仿單（見本院卷第33
      、34頁），自難謂被告未依消費者保護法第7條第2項為警
      告標示。
    從學術及實證科學資料上言，經被告查詢相關世界性醫藥
      資料庫所得，並未發現任何科學性研究或文獻資料，記載
      FINASTERIDE（「柔沛」成分）有導致頭髮等毛髮顏色異
      常之報告，復經本院函詢國立台灣大學醫學院附設醫院及
      財團法人長庚紀念醫院（林口）分院，亦無記載FINASTER
      IDE口服藥物與毛髮變白、透明化有所關聯性之臨床個案
      案例及相關文獻紀錄。而系爭「柔沛」產品自86 年上市
      10餘年來，約有71個有關髮色轉變之通報案例，占使用量
      比例相當低；而所謂的「通報系統」並未經科學試驗，故
      該71個案例並不能表示藥品與症狀的科學上關聯性，均如
      前述，故原告以被告仿單未有毛髮變白、透明化之。
    本件姑且不論原告始終未能證明其所述病症及所受傷害，
      與服用系爭「柔沛」藥物間，有何相當因果關係存在，依
      上說明，其請求被告默沙東藥廠台灣分公司負賠償責任，
      並非有據。且被告默沙東藥廠台灣分公司已依藥事法規定
      檢具資料，將經科學試驗所知悉之藥品副作用，詳載於藥
      品仿單中，經行政院衛生署審閱後核准輸入等情，有其提
      出為原告所不爭執其真正之仿單在卷可稽。至於原告指稱
      「柔沛」藥物會導致毛髮變白及透明化，既非經科學試驗
      顯示的系爭藥品的「副作用」之一，自難謂被告默沙東藥
      廠台灣分公司未依消費者保護法第7條第2項為警告標示。
  (5)又依藥事法規定，藥品之製造與輸入，須先申請中央衛生主
    管機關（即行政院衛生署）查驗登記，經核准後發給藥品許
    可證後，始得製造或輸入，而藥品之包裝、標籤、仿單應刊
    載之事項亦有明文規定，內容如需變更，亦應經主管機關核
    准變更登記始得為之，經核准製造或輸入之藥品，中央衛生
    主管機關得指定期間，監視其安全性。藥品上市後，仍應依
    據「新藥安全監視制度」之規定，自核發許可證之日起7年
    內，藥商須向行政院衛生署提供國內外不良反應之最新資訊
    ，並依藥事法之規定揭示於藥品之包裝或仿單上。系爭「柔
    沛」藥物已通過行政院衛生署檢驗之藥品標準，且自88年9
    月8日核准上市，至89年12月通過安全監視期間，至今並無
    不良藥品通報，有行政院衛生署藥政處89年3月29日衛署藥
    處字第F89004405號函在卷可稽（見本院卷第118頁、227頁
    ），足認「柔沛」藥物已具備消費者保護法第7條「符合當
    時科技或專業水準可合理期待之安全」。原告主張「柔沛」
    藥物不具安全性，不符當時科技或專業水準云云，亦無可取
    。
  (6)原告主張被告默沙東藥廠對被告福倫藥局有監督職責或義務
    ，業據被告默沙東藥廠否認，且被告默沙東藥廠關係並未限
    制或約定被告福倫藥局之進貨源或不得向其他藥廠購買其他
    同類或不同類藥/商品，被告默沙東藥廠辯稱其與被告福倫
    藥局間，僅為單純銷售關係，可以採信，是原告此部分主張
    為不可採。
  (7)基上說明，不足以認定原告所稱情形係因服用「柔沛」藥物
    ，致基因轉變所致，及原告所稱其所受損害（精神痛苦、健
    康損害及無法順利工作之財產損害）與服用系爭「柔沛」藥
    物有何因果關係存在，或系爭藥品有任何危害人身健康等主
    張或分析研究出現，難謂被告對系爭商品合理安全性之處理
    並無任何疏失或不當，原告就所主張髮色變白等事，是系爭
    藥品的「副作用」之一，系爭藥品對「消費者人身健康具有
    危險性」，亦乏依據，原告既未能舉證，以實其說，其主張
    依民法第184條第1項、2項、第191條第1項、消費者保護法
    第7、8、10條等規定，請求被告默沙東藥廠負賠償責任，自
    難准許。原告主張被告默沙東藥廠與被告福倫藥局，應依消
    費者保護法第8條第1項規定連帶負損害賠償責任，亦無理由
    。
  (二)關於被告福倫藥局：
  1.原告主張被告福倫藥局應依消費者保護法第8條第1項之規定
    與被告默沙東藥廠台灣分公司連帶負損害賠償責任部分：
    按消費者保護法第8條第1項規定：「從事經銷之企業經營者
    ，就商品或服務所生之損害，與設計、生產、製造商品或提
    供服務之企業經營者連帶負賠償責任。但其對於損害之防免
    已盡相當之注意，或縱加以相當之注意而仍不免發生損害者
    ，不在此限。」，固有明文，惟原告請求被告默沙東藥廠賠
    償為無理由，已如前述，則原告請求被告福倫藥局與被告默
    沙東藥廠連帶負賠償責任，自屬無據。
  2.原告主張被告福倫藥局應依民法第188條第1項規定負損害賠
    償責任部分：
    (1)原告主張被告福倫藥業之受僱人林姓藥師於執行職務時，
      未依照「藥品優良調劑作業準則」第18條規定確認處方即
      販賣「柔沛」藥品予原告，除有過失外，亦屬違反保護他
      人之法律，致生損害於原告的情形，自該當於民法第184
      條第1項前段及第2項之規定，應就原告所生之損害負賠償
      責任。被告福倫藥局既為僱用人，自應依民法第188條第1
      項本文之規定連帶負損害賠償責任。
    (2)按因故意或過失，不法侵害他人之權利者，負損害賠償責
      任；違反保護他人之法律，致生損害於他人者，負賠償責
      任，民法第184條第1項前段、第2項定有明文。次按，損
      害賠償之債，以有損害之發生及有責任原因之事實，並二
      者之間，有相當因果關係為成立要件。故原告所主張損害
      賠償之債，如不合於此項成立要件者，即難謂有損害賠償
      請求權存在（最高法院48年臺上字第481號判例參照）。
      所謂相當因果關係，係以行為人之行為所造成之客觀存在
      事實，依經驗法則，可認通常均可能發生同樣損害之結果
      而言；如有此同一條件存在，通常不必皆發生此損害之結
      果，則該條件與結果並不相當，即無相當因果關係（最高
      法院90年度臺上字第772號判決足參）。本件原告主張被
      告之受僱人未依照「藥品優良調劑作業準則」第18條規定
      確認處方，即販賣「柔沛」藥品予原告，縱然屬實，依經
      驗法則，通常不必然皆發生如原告所述之損害，即被告福
      倫藥局之受僱人之販售行為與原告所受之損害間，並無相
      當因果關係存在。再按民法第184條第2項所謂違反保護他
      人之法律，係指違反以保護他人為目的之法律，自以該法
      律具個別保護性質，被害人係該法律所欲保護之人，且所
      請求賠償之損害，其發生亦係該法律所欲防止者，始足當
      之（最高法院96年度臺上字第296號判決參照）。而藥品
      優良調劑作業準則，乃由中央衛生主管機關依藥事法第37
      條所定，核與上揭要件不符。故原告主張被告福倫藥局之
      受僱人因執行職務，販售系爭藥品予原告，損害於原告，
      依民法第188條第1項、第184條第1項前段及第2項之規定
      ，請求被告福倫藥局負賠償責任，亦屬無據。
六、從而，原告依民法侵權行為及消費者保護法之規定，請求被
    告連帶賠償其損害，均無理由，應予駁回。
七、本件為判決基礎之事證已臻明確，兩造其餘攻擊防禦之方法
    ，經本院斟酌後，認均不足以影響本判決之結果，自無逐一
    詳予論駁之必要，附此敘明。
八、結論：原告之訴為無理由，依民事訴訟法第385條第1項前段
    、第78條判決如主文。
中    華    民    國    97    年    5    月     30    日
                  民事第五庭    法  官  林妙黛
以上正本係照原本作成
如對本判決上訴，須於判決送達後20日內向本院提出上訴狀
中    華    民    國    97    年    5    月     30    日
                                書記官  陳怡君


司法院資訊處製作；財團法人民間司法改革基金會備份。
